【裁判字號】    90,自,79
【裁判日期】    900516
【裁判案由】    詐欺
【裁判全文】
臺灣高雄地方法院刑事判決                              九十年度自字第七九號
    自  訴  人  丙○○
    被      告  郭承濂
             （即乙○○
    被      告  甲○○
右列被告等因詐欺案件，經自訴人提起自訴，本院判決如左：
    主  文
郭承濂、甲○○均無罪。
    理  由
一、自訴意旨略以：被告乙○○與甲○○與自訴人之母蔡莊綠（已死亡）於民國六十
    七年八月二十日簽訂供地、出資合作興建房屋契約書，惟被告於該土地過名在其
    名下後，竟未依約興建房屋，反而持該土地向第三人借款，又被告二人並無資金
    ，而向自訴人騙取將土地過名在其名下，再去詐騙第三人，現該土地更因未繳稅
    捐，而被高雄市稅捐處鹽埕分處囑託禁止處分登記，因認被告二人均涉有詐欺罪
    嫌等語。
二、按犯罪事實應依證據認定之，無證據不得推定其犯罪事實，刑事訴訟法第一百五
    十四條定有明文。又按刑事訴訟法上所謂認定犯罪事實之證據，係指足以認定被
    告確有犯罪行為之積極證據而言，如未能發現相當證據或證據不足以證明，自不
    能以推測或擬制之方法，以為裁判基礎，最高法院二十九年上字第三一○五號及
    同院四十年台上字第八十六號分別著有判例，此亦為刑法論理中「罪疑唯輕原則
    」之具體表現；復按被害人所述被害情形如無瑕疵可指，而就其他方面調查又與
    事實相符，則其供述固可採為判決基礎；而告訴人之告訴，係以使被告受刑事訴
    追為目的，是其陳述是否與事實相符，仍應調查其他證據以資審認（最高法院三
    十二年度上字第六五七號及五十二年度台上字第一三○○號判例要旨參照），無
    論直接證據或間接證據，其為訴訟上證明，須於通常一般人均不至於有所懷疑，
    而得確信其為真實之程度者，始得據之為有罪之認定，倘其證明尚未達此一程度
    ，而有合理性懷疑之存在時，即無從為有罪之認定，若不能證明被告犯罪者，應
    諭知無罪之判決，刑事訴訟法第三百零一條第一項定有明文，合先敘明。
三、自訴人認被告二人涉犯詐欺罪嫌，無非係因被告二人與自訴人之母前於六十七年
    八月二十日簽訂供地、出資合作興建房屋契約書，且自訴人之母亦依約將土地所
    有權二分之一移轉登記予被告二人，惟被告二人並無資金，是於騙取得土地後即
    持上開土地向第三人借款，現該土地更因未繳稅捐，而被高雄市稅捐處鹽埕分處
    囑託禁止處分登記，始認被告二人均涉有詐欺罪嫌，惟自訴人上揭指訴，為被告
    所否認，辯稱：係因自訴人未出具土地使用同意書，房屋才未興建，且已交付六
    十餘萬元，另並未向人借款，稅金則應各付一半等語。經查：按刑法第三百三十
    九條第一項詐欺罪之成立，以意圖為自己或第三人不法所有，以詐術使人將本人
    或第三人之物交付為要件。所謂以詐術使人交付，必須被詐欺人因其詐術而陷於
    錯誤，若其所用方法，不能認為詐術，亦不致使人陷於錯誤，即不構成該罪。又
    被告於出賣土地後翻悔不賣，係違反契約之民事問題，不得謂為詐欺，買主如因
    此受有損害，儘可提起民事訴訟請求賠償，最高法院四十六年度台上字第二六０
    號、四十七年度台上字第一四四八號判例足參。本件自訴人之母蔡莊綠之所以將
    土地移轉登記予被告二人，乃因與被告二人簽訂有供地、出資合作興建房屋契約
    書，此有該契約書在卷足憑，而在該契約成立後，被告已支付頭期補助款四十萬
    元，並取得應有部分二分之一，此有該土地登記謄本可證，並已據被告陳明，惟
    被告為何至今仍未依該合約約定興建房屋，則係因依契約第六條本約定：「乙方
    （即被告）付甲方（即自訴人之母）新台幣壹佰壹拾萬元正補貼甲方，於簽約時
    先付新台幣肆拾萬元，簽付土地同意書時再付新台幣貳拾萬元，...。」而自訴
    人與被告對此一條款各有解釋，自訴人認被告應先付款項，而被告則認自訴人未
    簽土地使用同意書故不付款，以致於至今仍未能依約興建房屋，此業據自訴人與
    被告分別陳明在卷（見本院九十年三月二十一日訊問筆錄），是依此可知，被告
    二人當初係因欲與自訴人之母合建房屋，以致與自訴人之母簽訂契約，而由自訴
    人之母將該土地所有權之二分之一移轉登記予被告，另被告則須支付一百十萬元
    以補貼自訴人之母，被告更在所取得之土地上設定抵押權予自訴人之母，以為擔
    保合建房屋契約之履行，此亦有土地登記謄本、抵押權設定契約書足憑，是依此
    觀之，被告既已支付部分款項，且就取得之土地亦設定抵押權予自訴人之母，而
    未興建之原因亦因對條文之解釋有疑義所致，故被告應無以詐術令自訴人之母陷
    於錯誤而交付之情，至於自訴人所主張被告並無資金，是於騙取土地後即持該土
    地向第三人借款，現更因無力繳納稅捐以致土地遭限制處分等語，除土地現遭限
    制處分登記，業經被告供陳在卷，並有土地登記謄本可證外，其餘則為被告二人
    所堅決否認，惟被告既屬所有權人，而渠等於取得土地所有權之初，並無施用詐
    術之可言，已如前述，則渠等是否持該土地向第三人借款，本係被告權利之行使
    ，故縱被告有持該土地向第三人借款，惟自訴人於被告持土地向人借款之時，又
    未因被告向人借款，而有陷於何錯誤或交付何財物之情事，故自訴人稱其係詐欺
    云云，顯有誤會，另有關被告因未繳納稅捐，以致土地遭限制處分登記，亦僅係
    被告違反其公法上之義務，亦尚不得以被告於八十五年間因欠繳稅捐以致該土地
    遭限制處分，而推論被告於訂約時有詐欺之意，況自訴人之母現尚登記為土地所
    有權人，其亦負有繳納稅捐之義務，自不可全歸責於被告，故揆諸前揭判例意旨
    ，如自訴人認被告有何違背契約條款之事，應係屬民事上之糾紛，而與詐欺罪之
    構成要件有間，此外，復查無其他積極證據足資證明被告二人有何詐欺之犯行，
    被告二人之犯行既不能證明，揆諸首揭條文及說明，自應為被告二人無罪判決之
    諭知。
四、據上論斷，應依刑事訴訟法第三百四十三條、第三百零一條第一項，判決如主文
    。
中      華      民      國      九十      年      五      月    十六    日
                                  臺灣高雄地方法院刑事第四庭
                                      法  官  楊  國  祥
右正本證明與原本無異。
如不服本判決，應於判決送達後十日內，向本院提出上訴狀。
                                      書記官  陳  怡  真
中    華    民    國    九十      年       五      月      十七        日


司法院資訊處製作；財團法人民間司法改革基金會備份。
